臺灣高等法院刑事判決　　　　　　　　　　　　　九十二年度上訴字第三二三一號
　　上　訴　人　臺灣板橋地方法院檢察署檢察官
　　被　　　告　丙○○
　　被　　　告　乙○○
　　右二人共同
　　選任辯護人　黃炳飛律師
右上訴人因偽造有價證券案件，不服臺灣板橋地方法院九十二年度訴字第四八八號，
中華民國九十二年八月十一日第一審判決（起訴案號：臺灣板橋地方法院檢察署九十
一年度偵字第一五六一二號），提起上訴，本院判決如左：
    主  文
上訴駁回。
    理  由
一、公訴意旨略以，被告丙○○因之前簽發交予甲○○二紙合計新臺幣（下同）五十
    萬元之支票，屆期未獲兌現，為延展還款日期，竟以六千元之代價，向不詳姓名
    年籍之男子，購買由簡振芳（另行通緝）所簽發之華南商業銀行忠孝分行票號Ｚ
    Ｂ0000000號空白支票一紙，且為避免甲○○認出其筆跡，復與被告乙○○基於共同偽造有價證券之故意，委由被告乙○○偽填金額為五十四萬元後，由
    被告丙○○交給甲○○；因認被告丙○○、乙○○二人係共犯刑法第二百零一條
    第一項之偽造有價證券罪嫌云云。
二、按犯罪事實應依證據認定之，無證據不得推定其犯罪事實。刑事訴訟法第一百五
    十四條第二項定有明文。又檢察官就被告犯罪事實，應負舉證責任，並指出證明
    之方法。同法第一百六十一條第一項亦有明文規定。次按事實之認定，應憑證據
    ，如未能發現相當證據，或證據不足以證明，自不能以推測或擬制之方法，以為
    裁判基礎（最高法院四十年臺上字第八六號判例意旨參照）。且認定不利於被告
    之事實，須依積極證據，苟積極證據不足為不利於被告事實之認定時，即應為有
    利於被告之認定，更不必有何有利之證據（最高法院三十年上字第八一六號判例
    意旨參照）。而認定犯罪事實所憑之證據，無論係直接證據或間接證據，其為訴
    訟上之證明，須於通常一般之人均不致有所懷疑，而得確信其為真實之程度者，
    始得據為有罪之認定，倘其證明尚未達到此一程度，而有合理之懷疑存在，無從
    為有罪之確信，復無其他調查途徑可尋，法院即應為無罪之判決（最高法院七十
    六年臺上字第四九八六號判例意旨參照）。
三、公訴意旨認被告丙○○、乙○○涉犯偽造有價證券罪嫌，係以右揭起訴事實業據
    被告丙○○、乙○○二人於偵查中自白不諱，核與告訴人甲○○指訴相符，且有
    支票影本附卷可稽，資為論據。
四、訊據被告丙○○、乙○○均堅詞否認有何偽造有價證券之犯行，被告丙○○辯稱
    ：支票是以六千元在乙○○的事務所買的，我不認識賣的人，不是簡振芳，也不
    是黃朝琴，我當時跟他說我要一張面額五十四萬元的支票，給我的人沒有說金額
    限制，當初拿到支票時，上面已填寫完畢，我不認識簡振芳、黃朝琴，我沒有偽
    造支票，甲○○的錢已經還了等語。被告乙○○辯稱：這張支票到底從哪裡來我
    不清楚，因為我的事務所有很多閒雜人等，以前是緊張亂講，支票上面的金額應
    該不是我填寫的，買的時候已填好了，我沒有偽造支票等語。
五、按刑法第二百零一條第一項之偽造有價證券罪，係以處罰無權或冒他人名義簽發
    票據等有價證券為構成要件，經概括授權簽發票據者，應係有權簽發，與無權之
    偽造行為不同，不成立該罪（最高法院五十三年臺上字第一八一０號判例、最高
    法院八十六年度臺上字第二九三０號判決意旨參照）。又若有理由相信係經票據
    名義人概括授權簽發票據者，因無偽造之犯罪故意，亦難以該條項之罪相繩。經
    查：
    (一)被告丙○○於警詢、偵查中坦承：其在乙○○之建築師事務所，向不詳姓名之
      人，以六千元之代價購買本案原即有「簡振芳」印文於發票人欄位上之支票一
      張，嗣拜託被告乙○○於面額欄位上填載五十四萬元後，再交予甲○○，以延
      緩借款清償期之事實；被告乙○○於警詢及偵查中亦供承：被告丙○○出示已
      有簡振芳名義印文之本案支票一張，以怕甲○○認出係其本人筆跡為由，拜託
      伊於支票票面填載五十四萬元之金額，伊乃於支票票面填上五十四萬元之情，
      有警詢筆錄及偵查筆錄在卷可稽（見偵查卷第七頁背面、第九頁背面、第九二
      頁背面、第九三頁正面）。被告二人之上開所供，互核一致，且係於警詢、偵
      查中尚未起訴前所供，較之起訴後於原審、本院訊問時，已知情節嚴重之所辯
      ，應以警詢、偵查中知所供為可採，其二人事後所為取得支票時其上已填載金
      額，並未在支票上自行填寫金額之辯解，應係事後卸責之詞，不足為採。
    (二)惟該張支票是否為發票名義人簡振芳本人所蓋印，若是，則其究竟係於何種情
      形下、基於何種目的簽發該張未填載面額之支票，是否有售賣未填載面額之自
      己名義支票以賺取報酬之情事，若有此情事，即有概括授權他人填載面額之問
      題（即俗稱之「芭樂票」），此與被告二人是否成立偽造有價證券罪，至有關
      係。檢察官於偵查中曾傳訊簡振芳，簡振芳供稱：「當初是我朋友黃朝琴的朋
      友向我借的，他說一個星期就還我，我開票時還有存款，我很久沒跟黃朝琴聯
      絡，他是我合夥人，我們公司是群易通訊公司名義開的，目前沒辦法聯絡到他
      」云云（見偵查卷第五四頁背面、第六十頁、第七二頁）。但對於簡振芳為何
      會簽發未載面額之支票予他人，有無限制黃朝琴或黃朝琴之友人使用用途或金
      額等重要關節，檢察官則未為任何訊問。嗣簡振芳未再出庭，檢察官又無法傳
      訊簡振芳所稱之「黃朝琴」到案，乃以上揭起訴事實起訴本案被告二人涉犯偽
      造有價證券罪嫌，並以簡振芳就本案支票之簽發涉犯詐欺罪嫌，發布通緝等情
      ，有偵查卷在卷可查。公訴人起訴稱：「丙○○以六千元之代價，向不詳姓名
      年籍之男子，購買由簡振芳（另行通緝）所簽發華南商業銀行忠孝分行票號Ｚ
      Ｂ0000000號之空白支票一紙」云云，並認簡振芳就本案支票之簽發涉
      犯詐欺罪嫌，則顯認被告丙○○購得者有可能係簡振芳所簽發之所謂「芭樂票
      」，如此即有前述概括授權之問題。
    (三)簡振芳經原審傳喚未到庭作證，而本案起訴後，其經檢察官通緝到案，雖曾於
      偵查庭先後供稱：「黃朝琴向我借票，我對他說不能害我跳票，黃朝琴住在臺
      北車站地下街，我不認識丙○○、乙○○，支票章是我蓋的，金額我沒寫，日
      期也不是我寫的」云云；「他（黃朝琴）說他朋友需要做工程支付款項，我跟
      他說如果金額在十萬元以下，我有辦法，十萬元以上，我就沒有辦法」云云（
      見臺灣板橋地方法院檢察署九十二年度偵緝字第八０一號案件九十二年四月三
      十日、九十二年五月二十八日筆錄），但嗣後簡振芳即未再至偵查庭出庭應訊
      。而九十二年度偵緝字第八０一號案件之證人葉春波證稱：「黃朝琴住我們大
      樓地下室，當時簡振芳也住在地下室，黃朝琴在臺北車站地下街當遊民，會在
      每個禮拜三、四在市○○道捷運站門口領便當，黃朝琴跟他太太領有殘障手冊
      ，簡振芳是黃朝琴的朋友」等語（見該案件九十二年五月二十八日筆錄）。經
      本院函詢台北市政府社會局結果，黃朝琴確係該局列冊輔導之遊民，ＳＡＲＳ
      疫情趨緩後，失聯迄今已近三個月。有該局九十二年十一月十日北市社工字第
      09241569600號函載卷可憑。按黃朝琴既為遊民，顯見簡振芳於本案偵查中所
      稱黃朝琴為其公司合夥人云云，應屬虛妄。又黃朝琴既為遊民，非從事一般商
      業活動之商人，依常情應無借票或為人借票之需要，且從簡振芳於上開偵字案
      件及偵緝字案件中之供述觀之，其亦顯然知道真正需要該支票之人並非黃朝琴
      ，而係其不認識之人。簡振芳未見到真正借票之人，亦不知真正借票之人之信
      用、資力為何，即願簽發未載票面金額之支票交予黃朝琴，已實與常情有悖。
      甚且，若簡振芳確有所謂十萬元之限制，理應會問明黃朝琴其所稱之借票人所
      需之票面金額為多少並記載於支票票面，若逾十萬元，亦應會於票面載明十萬
      元，以避免因支票面額過高無法支付而遭退票之危險。又被告既係欲以該票延
      展積欠甲○○五十萬元之還款日期，連同利息，事先即已知其所需要之支票面
      額為五十四萬元，其應無花費六千元，買一張只能簽發十萬元以下金額之支票
      之必要。事實上，甲○○於九十年一月十日屆期提示時，簡振芳之該支票帳戶
      已被列為拒絕往來戶，而非單純存款不足，有卷附之退票理由單影本可據。是
      簡振芳所稱：金額在十萬元以下，我有辦法云云，應非事實。簡振芳上開所稱
      ，與常情有違，不足採信。顯然簡振芳係簽發任何人皆可隨意填載任何面額之
      空白支票在外流通，毫不在意票據責任之問題。
六、綜上所述，被告以六千元購得之本件支票，外觀上足以使人相信，取得者係經名
    義人概括授權，購得者可視自己需要填載票面金額，而名義人不會兌現該支票面
    額之支票（即所謂芭樂票），尚難認被告二人有未經授權偽造本件支票之犯罪故
    意，被告二人否認有此犯罪故意，應可採信。本件既然不能排除簡振芳所簽發者
    係屬已概括授權，購得之人得視自己需要填載票面金額之支票之可能，且身為該
    支票購買者及金額填載者之被告丙○○、乙○○有經概括授權之認知，應屬合理
    ，公訴人所舉之證據尚不能證明被告二人有何偽造有價證券之犯意。此外，復查
    無其他積極證據足資證明被告二人有何公訴人所指之偽造有價證券犯行，應認不
    能證明被告二人犯罪，均應為無罪判決之諭知。
七、原審以不能證明被告犯罪，對被告二人均為無罪判決之諭知，核無不合。公訴人
    仍執前詞提起上訴，要無理由，應予駁回。
據上論斷，應依刑事訴訟法第三百六十八條，判決如主文。
本案經檢察官陳文禮到庭執行職務。
中　　　華　　　民　　　國　　九十三　　年　　　一　　　月　　 十四 　　日
                              臺灣高等法院刑事第十七庭
                                  審判長法  官  陳　正　雄
                                        法  官  許　錦　印
                                        法  官  劉　壽　嵩
右正本證明與原本無異。
如不服本判決，應於收受送達後十日內向本院提出上訴書狀，其未敘述上訴之理由者
並得於提起上訴後十日內向本院補提理由書（均須按他造當事人之人數附繕本）。
                                        書記官  廖　婷　璇
中　　　華　　　民　　　國　　九十三　　年　　　一　　　月　　 十四 　　日
